【裁判字號】    92,台上,1311
【裁判日期】    920619
【裁判案由】    返還土地等
【裁判全文】
最高法院民事判決                              九十二年度台上字第一三一一號
    上  訴  人  甲○○
    訴訟代理人  陳國雄律師
    上  訴  人  丁○○
                丙○○
                乙○○
    右三人共同
    訴訟代理人  林秋萍律師
    被 上訴 人  台北市政府
    法定代理人  馬英九
    訴訟代理人  謝家健律師
右當事人間請求返還土地等事件，上訴人對於中華民國九十一年十月三十一日台灣高
等法院第二審判決（九十年度重上字第四八二號），提起上訴，本院判決如左：
    主  文
原判決關於命上訴人丁○○、丙○○、乙○○為給付及該訴訟費用部分廢棄，發回台
灣高等法院。
上訴人甲○○之上訴駁回。
第三審訴訟費用，關於駁回上訴部分，由上訴人甲○○負擔。
    理  由
本件被上訴人主張：坐落台北市○○區○○段三小段四一八、四一九號土地（下稱系
爭土地）為其所經管之土地，上訴人甲○○及丁○○、丙○○、乙○○（下稱丁○○
等三人）無權占有上開土地建有如第一審判決附圖（下稱附圖）所示Ｂ、Ｂ１、Ｂ２
及Ｅ、Ｅ１之建物，並受有相當於租金之不當利益等情。爰依民法第七百六十七條所
有物返還請求權及同法第一百七十九條不當得利返還請求權之規定，求為命(一)甲○○
將系爭土地之地上物即門牌號碼台北市○○路○段二三七號房屋如附圖所示Ｂ、Ｂ１
、Ｂ２部分拆除後返還土地；並給付新台幣（下同）二百四十二萬五千三百四十四元
，及自訴狀繕本送達翌日（民國八十六年十一月二十二日）起至清償日止按週年利率
百分之五算付法定遲延利息。(二)丁○○等三人將系爭土地之地上物即門牌號碼台北市
○○路○段二三九號房屋如附圖所示Ｅ、Ｅ１範圍拆除後返還土地，並給付五百十七
萬八千二百六十七元及自訴狀繕本送達翌日（八十六年十一月二十二日）起至清償日
止按年息百分之五算付法定遲延利息之判決。
上訴人則以：系爭土地原屬被上訴人照價收買之台北市○○區○○段二五０號土地之
一部分，經分割重劃後整編之新地號，原所有人為祭祀公業周拱西。被上訴人原公告
照價收買祭祀公業周拱西所有台北市○○區○○段二四九、二四九｜二、二五０、二
五一號土地僅為全部面積五九九四．九四三坪中之四一九二‧九坪，詎其竟逕自辦理
全部面積之所有權移轉登記，該錯誤移轉登記之土地面積計一八０二‧０四三坪部分
，被上訴人自未合法取得土地所有權。又甲○○所有房屋係向系爭土地原所有人祭祀
公業周拱西之派下員即訴外人周科購買，而房屋於被上訴人照價收買土地前既已存在
，且祭祀公業亦同意甲○○使用系爭土地，自應推定建物與土地間有地上權之法律關
係。至丁○○等三人共有之房屋係繼承自其父周狗練，而周狗練原係祭祀公業周拱西
之派下並向該公業承租基地，於租賃關係屆滿後，被上訴人未為反對之意思表示，即
應視為不定期之租賃關係，伊等使用系爭土地為有權占有等語，資為辯解。
原審以：系爭四一八、四一九號土地於六十九年重劃前原自同段二五０號土地分割而
來，而同段二四九、二四九｜二、二五０、二五一號土地原均為祭祀公業周拱西所有
，面積合計為五九九四‧九四三坪，被上訴人於五十七年十二月六日公告收買者為其
中之四一九二‧九坪，卻於五十九年四、五月間將全部土地五九九四‧九四三坪移轉
登記為其所有，為兩造所不爭執。雖祭祀公業周拱西以另件訴請被上訴人交付未合法
收買之一八０二‧０四三坪土地及確認系爭四一八號土地所有權為其所有，並塗銷該
移轉登記，惟依土地法第四十三條規定，土地登記有絕對效力，為保護第三人，將該
登記賦與絕對真實之公信力，俾第三人因信賴登記就已完成之登記推定其有絕對之效
力。縱因真正權利人嗣以登記原因無效或得撤銷為塗銷之請求，然在該真正所有人塗
銷登記名義人之登記前，仍難謂登記名義人不得行使所有物返還請求權。系爭土地既
登記為被上訴人所有，即應推定有絕對之效力。而系爭土地原屬之二五０號土地之面
積約為一二四五‧三九二坪，被上訴人照價收買者縱僅為其中之一０００‧三二坪，
然已移轉登記土地之全部面積予其名下，則於真正所有人祭祀公業周拱西對被上訴人
訴請塗銷登記確定，依法更正登記前，被上訴人以所有人地位，行使本件所有物返還
請求權以排除侵害，尚無不合。雖甲○○所有之房屋係購自周科，但房屋之基地即系
爭土地既被依法照價收買，身為派下員之土地公同共有人周科更應受其拘束，原不能
再藉口有正當權源而使用被收買之土地，身為繼受人之甲○○亦應承受該項結果。況
周科使用系爭土地，並未向祭祀公業承租，已據祭祀公業周拱西之管理人周雙賢、周
正吉、周皆生證述綦詳，其舉周狗練與祭祀公業周拱西租約，實與甲○○向周科所購
房屋占用系爭土地無涉，要無土地房屋同屬一人，於房屋出售時，房屋承受人對基地
推定有租賃關係之問題。至丁○○等三人雖辯稱，其父周狗練，就系爭土地訂有租地
建屋之租賃契約云云，然依平均地權條例第二十八條至三十四條、實施都市平均地權
條例第二十六條、實施都市平均地權條例台北市施行細則第八十九條之規定，照價收
買係於其程序中一次理清土地之負擔。依此照價收買之程序，於逾公告期間未為申報
之他項權利人，即發生失權之效果。姑不論丁○○等三人於公告期間未申報原租賃關
係是否發生失權之效果，即就其父周狗練係該祭祀公業周拱西之派下員而論，系爭土
地既經政府照價收買，身為土地公同共有人之派下員自應受其拘束，除領取土地價款
及補償款外，應不能再主張任何正當權源，何況周狗練前與祭祀公業周拱西所訂之土
地租賃契約，租期至五十八年十二月三十一日止，而被上訴人於五十七年照價收買系
爭土地時，查無證據足認祭祀公業周拱西、周狗練乃至其繼承人有申報或任何通知租
賃關係存在之事實，則被上訴人自無明知而不即為反對表示可言，仍不得因此擬制視
為不定期租賃關係存在。是被上訴人本於系爭土地管理人地位，請求甲○○及丁○○
等三人拆除上開建物返還土地並給付相當於租金之之不當得利，為有理由，因而維持
第一審所為被上訴人對甲○○勝訴之判決，駁回甲○○之上訴；並廢棄被上訴人敗訴
部分之判決改命丁○○等三人拆屋還地及給付相當於租金之不當得利。
查「實施都市平均地權條例」係於六十六年二月二日經修正公布其名稱為「平均地權
條例」，並修正全文八七條。而本件被上訴人係於五十七年十二月六日公告照價收買
包括系爭土地在內之祭祀公業周拱西所有四筆土地，並於五十九年四、五月間移轉登
記為被上訴人之名義，為原審確定之事實。則被上訴人照價收買前開土地時，顯在六
十六年二月二日修正公布原名稱「實施都市平均地權條例」為「平均地權條例」之前
，能否適用修正後「平均地權條例」第二十八條至三十四條關於照價收買之規定？即
非無疑。又照價收買之性質如何？與公益徵收是否無區別？茍其性質係買賣，原土地
上之租賃關係等負擔可否排斥其存續？則被上訴人縱於五十七年間公告照價收買系爭
土地，惟丁○○等三人之父周狗練前與祭祀公業周拱西所訂之土地租賃契約，租期早
在被上訴人於五十九年四、五月間移轉登記取得其所有權前之五十八年十二月三十一
日即已屆滿，依民法第四百五十一條之規定，是否不得視為以不定期限繼續契約？該
視為以不定期限繼續契約之規定，是否以出租人知有租賃契約存在為要件？均不無研
求之餘地。況丁○○等三人曾辯稱：依「實施都市平均地權條例」第二十六條第一項
及「實施都市平均地權條例台北市施行細則」第八十九條第二項之規定，被上訴人均
先須查明土地使用情形，其於照價收買過程中，就系爭土地之使用情形早已查明，其
謂不知租賃契約存在，實非可採云云（見原審卷第二宗二三七、二三八頁）。原審疏
未查明表示其取捨之意見，遽認被上訴人不知丁○○等三人承租系爭土地租賃契約存
在，亦有理由不備之違法。丁○○等三人上訴論旨，指摘原判決關於命其給付部分（
拆屋還地及給付不當得利）不當，求予廢棄，非無理由。至於原審依調查證據為辯論
之結果，以前揭理由，維持第一審所為上訴人甲○○敗訴之判決，駁回其上訴，經核
於法並無違誤。查「實施都市平均地權條例台北市施行細則」第九十六條第一款規定
，照價收買土地已設定之地役權、地上權之他項權利隨同移轉，係針對已經地政機關
「設定」登記之地役權、地上權始有隨同移轉之適用。甲○○及其所稱之前手周科，
不但就系爭土地無租賃契約關係，更無所謂地上權之設定登記，自無隨同移轉之適用
。何況此項防禦方法，係甲○○於上訴第三審後所提出者，依民事訴訟法第四百七十
六條第一項之規定，本院亦不得審酌。其上訴論旨，猶執前詞並就就原審取捨證據、
認定事實之職權行使，指摘原判決於其敗訴部分不當，求予廢棄，非有理由。
據上論結，本件上訴人丁○○等三人之上訴為有理由，上訴人甲○○之上訴為無理由
。依民事訴訟法第四百七十七條第一項、第四百七十八條第一項、第四百八十一條、
第四百四十九條第一項、第七十八條，判決如主文。
中      華      民      國    九十二    年      六      月     十九     日
                              最高法院民事第七庭
                                  審判長法官  蘇  茂  秋
                                        法官  徐  璧  湖
                                        法官  朱  建  男
                                        法官  蘇  達  志
                                        法官  沈  方  維
      右正本證明與原本無異
                                              書  記  官
中      華      民      國    九十二    年      七      月      三      日
                                                                        Ｖ


司法院資訊處製作；財團法人民間司法改革基金會備份。
